【裁判字號】    97,訴,1196
【裁判日期】    980115
【裁判案由】    妨害自由等
【裁判全文】
臺灣高雄地方法院刑事判決              97年度訴字第1196號
公  訴  人  臺灣高雄地方法院檢察署檢察官
被      告  丁○○
選任辯護人  施秉慧律師
            焦文城律師
被      告  辛○○
            己○○
            庚○○
上列被告因妨害自由等案件，經檢察官提起公訴（96年度偵字第
24181 號），本院判決如下：
    主  文
丁○○被訴重利、妨害自由、恐嚇部分，無罪；被訴傷害部分，
公訴不受理。
辛○○被訴妨害自由、恐嚇部分，無罪；被訴傷害部分，公訴不
受理。
己○○被訴妨害自由、恐嚇部分，無罪；被訴傷害部分，公訴不
受理。
庚○○被訴妨害自由、恐嚇部分，無罪；被訴傷害部分，公訴不
受理。
    理  由
一、公訴意旨略以：被告丁○○基於重利之犯意，乘告訴人丙○○需錢恐急之際，分別於：(一)民國96年5 月間某日14時許，
    在丙○○之前工作之高雄縣路竹鄉○○街191 號新生瓦斯行
    處，貸與丙○○新臺幣（下同）1 萬元，約定利息每10日為
    1 期，每期利息1000元，並預扣利息1000元，丙○○實拿
    9000元。(二)96年5 月底某日12時許，在高雄縣路竹鄉○○路
    某基督教會，貸與丙○○1 萬元，約定利息每10日為1 期，
    每期利息1000元，並預扣利息1000元，丙○○實拿9000元。
    (三)96年6 月15日20時許，在高雄縣路竹鄉○○路上某診所，
    貸與丙○○1 萬元，約定利息每10日為1 期，每期利息1000
    元，並預扣利息1000元，丙○○實拿9000元，並要求丙○○
    連同前開借款之金額，簽發面額6 萬元之本票1 紙，作為其
    償還本金、利息之憑證，以此方式取得與原本顯不相當之重
    利。(四)96 年6月20日13時許，在高雄縣路竹鄉○○路上某地
    政事務所，貸與丙○○2 萬元，約定利息每15日為1 期，每
    期利息3000元，並預扣利息3000元，丙○○實拿1 萬7000元
    ，並前往新生瓦斯行，由丙○○向該瓦斯行老闆娘乙○○預
    支4 萬元薪資償還丁○○，並簽發面額3 萬元之本票1 紙與
    乙○○收執。嗣丙○○未按時償還本金及利息，被告丁○○
    竟夥同被告辛○○、己○○及庚○○，共同基於妨害自由、
    恐嚇、傷害等犯意聯絡，於96年8 月18日15時30分許，由庚○○及己○○共駕車牌號碼ZR-0525 號自小客車，丁○○及
    辛○○共駕車牌號碼J3-5081 號自小客車，與不具犯意聯絡
    之乙○○共同前往高雄縣路竹鄉○○路25號建南瓦斯行向丙○○催討債務，並由被告丁○○向丙○○恐嚇稱：「今天如
    果沒有看到錢，就要讓你死的很難看」等語，致丙○○心生
    畏懼，足生危害於安全。惟丙○○仍無法籌到款項，被告丁○○、辛○○、己○○及庚○○不耐久候，遂於同日17時10
    分許，強押丙○○至車牌號碼J3-5081 號自小客車上，共同
    前往丙○○位在高雄縣路竹鄉○○路424 巷2 號之住處，欲
    由丙○○之母親甲○○代為清償，適甲○○未在前揭住處內
    ，被告丁○○、辛○○、己○○及庚○○遂要求入內等候，
    丙○○不同意並逃往對面砂石場欲報案，被告丁○○、辛○○、己○○及庚○○遂追至砂石場前，持木棍及鐵片等物毆
    打丙○○，造成丙○○受有左前臂多處挫擦傷及瘀腫、左上
    臂及雙大腿瘀腫之傷害，嗣於96年8 月18日18時10分許，經
    警據報前往現場，並從被告丁○○身上扣得丙○○所簽立之
    本票（起訴書誤載為支票）2 紙，因認被告丁○○涉犯刑法
    第344 條重利、第302 條第1 項剝奪他人行動自由、第305
    條恐嚇危害安全及第277 條第1 項傷害等罪嫌；被告辛○○
    、己○○、庚○○涉犯刑法第302 條第1 項剝奪他人行動自
    由、第305 條恐嚇危害安全及第277 條第1 項傷害等罪嫌。
二、按告訴乃論之罪，告訴人於第一審辯論終結前，得撤回其告
    訴；告訴乃論之罪，對於共犯之一人告訴或撤回告訴者，其
    效力及於其他共犯；又告訴經撤回者，法院應諭知不受理之
    判決，刑事訴訟法第238 條第1 項、第239 條前段及第303
    條第3 款分別定有明文。本件被告丁○○、辛○○、己○○
    、庚○○因妨害自由等案件，經檢察官提起公訴，認被告4
    人共犯刑法第277 條第1 項傷害罪，依同法第287 條前段之
    規定，須告訴乃論。茲據告訴人丙○○具狀聲請撤回其對被
    告丁○○之告訴，有撤回告訴狀1 份在卷足稽（見本院卷(一)
    第40頁），揆諸前開說明，效力自及於經檢察官指為共同正
    犯之被告辛○○、己○○及庚○○，是就被告4 人上開被訴
    傷害部分均應諭知不受理之判決。
三、按犯罪事實應依證據認定之，無證據不得認定犯罪事實；不
    能證明被告犯罪者，應諭知無罪之判決，刑事訴訟法第154
    條第2 項、第301 條第1 項分別定有明文。次按事實之認定
    ，應憑證據，如未能發現相當證據，或證據不足以證明，自
    不能以推測或擬制之方法，為裁判之基礎。且認定不利於被
    告之事實，須依積極證據，苟積極證據不足為不利於被告事
    實之認定時，即應為有利於被告之認定；又刑事訴訟法上所
    謂認定犯罪事實之積極證據，係指適合於被告犯罪事實之認
    定之積極證據而言，雖不以直接證據為限，間接證據亦包括
    在內，然而無論直接或間接證據，其為訴訟上之證明，須於
    通常一般之人均不致有所懷疑，而得確信其為真實之程度者
    ，始得據為有罪之認定，倘其證明尚未達到此一程度，而有
    合理之懷疑存在，無從使事實審法院得有罪之確信時，即應
    由法院諭知被告無罪之判決（最高法院30年上字第816 號、
    29年上字第3105號、40年臺上字第86號、76年臺上字第4986
    號判例意旨可資參照）。
四、公訴人認被告丁○○、辛○○、己○○及庚○○涉犯上開罪
    嫌，無非係以告訴人丙○○之指訴、證人即丙○○之母甲○○之證述、高新醫院診斷證明書、丙○○簽立之本票2 紙及
    被告4 人於警詢及偵查中之供述等，資為論據。
五、訊據被告丁○○、辛○○、己○○及庚○○均堅決否認有何
    上開犯行，被告丁○○辯稱：我並沒有借過錢給丙○○，是
    丙○○向新生瓦斯行老闆娘乙○○借4 萬元，我當保證人，
    他沒有在該瓦斯行工作清償就離職了，96年8 月18日當天是
    因為建南瓦斯行的老闆打電話給乙○○，說丙○○在那邊偷
    錢，我才和乙○○過去瞭解情形。我是先與乙○○前往，然
    後辛○○打電話邀我去喝酒，我說我人在建南瓦斯行處理事
    情，後來辛○○、己○○及庚○○就開車過來找我，當時丙○○與建南瓦斯行老闆在談論丙○○偷錢之事，說要回家拿
    錢給建南瓦斯行的老闆。我沒有在建南瓦斯行對丙○○暴力
    討債，我們也沒有言詞恐嚇丙○○，也沒有強拉他上車，是
    他自行上車，也是他要求搭我們的車回去的。因為當時下大
    雨，才由辛○○開車載丙○○及我回丙○○家，到他家因為
    無法進去，所以在他家外面躲雨，期間因為我當他的保證人
    ，而他無法還款，因此有與他發生口角，且有拉他的衣服，
    但並沒有打他，也沒有恐嚇他，之後不知道為什麼他跑去對
    面的砂石場，當時他有跌倒，身上的傷可能是這樣造成的。
    扣案的本票2 張是警方詢問，我打電話給乙○○，她才拿來
    給我的等語（見警卷第11-13 頁、本院卷(一)第26、27頁）。
    被告辛○○辯稱：當天之前我跟己○○及庚○○約要去喝酒
    ，去找丁○○是要找他一起去喝酒，聯絡丁○○時，他說在
    路竹鄉一家煤氣行，我就開車號J3-5081 號車去那裡找他，
    因為己○○、庚○○跟丁○○也認識，所以我才找他們一起
    過去。我不認識丙○○，沒有強暴、脅迫向丙○○催討債務
    。會去丙○○家是丁○○要求我開車載他們過去的，丙○○
    為什麼跑去砂石場我不清楚，過程中我沒有打丙○○，也沒
    有恐嚇他，我有看到他摔倒等語（見警卷第14-16 頁、本院
    卷(一)第26、27頁）。被告己○○辯稱：當天我是找辛○○一
    起去台南喝酒，到達建南瓦斯行，下車後看到丁○○、丙○○及建南瓦斯行老闆在講話，內容我不清楚，後來是辛○○
    要我開車跟著他們一起走，才到丙○○家。丙○○是自己上
    辛○○的車。不清楚丙○○為何跑到砂石場，過程中我沒有
    打丙○○，也沒有恐嚇他，但有看到他摔倒等語（見警卷第
    16 、17 頁、本院卷(一)第26、27頁）。被告庚○○辯稱：當
    天我是找辛○○一起去台南喝酒，我駕駛車號ZR-0525 號車
    搭載己○○，後來才到建南瓦斯行，沒有聽見誰說「今天如
    果沒有看到錢，就要讓丙○○死得很難看」。是辛○○要我
    開車跟著他們一起走，才到丙○○家，不清楚丙○○為何跑
    到砂石場，過程中我沒有打丙○○，也沒有恐嚇他，但有看
    到他摔倒，有聽到丁○○與丙○○因為錢的問題發生口角等
    語（見警卷第18頁、偵卷第18頁、本院(一)第26、27頁）。經
    查：
  (一)訊據證人即告訴人丙○○於本院審理時證稱：我應該向丁○○借2 次錢，時間是在95年左右，地點在瓦斯行，第1 次向
    丁○○說要借1 萬元，要還我之前跟橋頭地下錢莊借的錢，
    他說無法借我，說要向我老闆娘（乙○○）商量，我拜託他
    向我老闆娘拿錢幫我還地下錢莊的人，利息我會算給我老闆
    娘，過沒幾天我還有1 筆3 萬元的債務，我叫我老闆娘順便
    幫我還錢，我當時跟她約定每月還1 萬元給她，借錢1 萬元
    ，10天還1000元是橋頭地下錢莊，也是因為這樣壓力太大，
    才會拜託丁○○。扣案的2 張本票是我簽給橋頭地下錢莊的
    ，是丁○○幫我拿回來給我，我再拿給老闆娘，放在她那邊
    抵押。老闆娘幫我還的4 萬元，她說我每個月還她1 萬元，
    繼續在她那邊工作，我共欠她4 萬元，加上之前欠她約1 萬
    8000元，所以我總共欠她約6 萬元。在警詢、偵訊時，因為
    丁○○向我討錢逼得我很緊，到我家後還跟他打架，所以在
    警察局製作筆錄時比較情緒化，到檢察官面前也不知道要怎
    樣講等語（見本院卷(二)第102-113 頁）。核與證人即新生瓦
    斯行老闆娘乙○○證稱：扣案2 張本票我看過，這是丙○○
    同時拿給我的，交給我時丁○○沒有在場。因為他在外面有
    欠人錢，叫我替他還錢，錢是直接交給丙○○，然後他要在
    我瓦斯行工作抵償，這是丁○○替丙○○講情的。卷附的員
    工保證書是丁○○作保讓丙○○在我瓦斯行工作的保證書。
    我幫丙○○還4 萬元，另外還有瓦斯費1 萬多元，丙○○總
    共欠我約6 萬元，本票是他說可以拿給我做保障，說要在我
    這裡上班扣薪水來還錢。員工保證書先簽，是擔保他在我那
    裡工作不再挪用公款，那時還沒有向我借錢，但已經欠我瓦
    斯費了等語（見本院卷(二)第81、82頁）之情節大致相符，復
    有本票2 張在卷可稽（見警卷第22頁）。是證人丙○○所稱
    向被告丁○○借款之2 次，應係指透過被告丁○○而向證人
    乙○○借款，實際借貸者應為證人乙○○，而非被告丁○○
    ，始有以薪資抵償之方式償還。證人丙○○雖證稱：我曾經
    向丁○○借1 萬元，交款地點是在高雄縣路竹鄉○○路某基
    督教會旁，借的時候我有說要算1000元利息給他，96年6 月
    間有在高雄縣路竹鄉○○路上某診所前向丁○○借1 萬元，
    利息跟前一次一樣，我也還1 萬1000元給丁○○，他實際上
    沒有放高利貸，利息都是我算給他的，借2 次各1 萬元的都
    已經還清了等語，即與其前開所述係於95年間向被告丁○○
    借款2 次時間不符，且非如公訴意旨所指有預扣利息之情形
    。證人丙○○為上開證述時，係經本院行隔離訊問，被告4
    人並無在場，證人丙○○即無受與被告4 人同庭之壓力，而
    能自由陳述，其所述雖與於警詢、偵訊時不一致，然其自稱
    於警詢時較情緒化，所為之陳述自有誇大其詞之情形，偵訊
    時為求一致，而續為相同之陳述。反觀其於本院審理時，因
    時間經過情緒得以緩和，而無情緒化之反應，且經具結作證
    ，自無甘冒偽證罪之風險而虛偽證述，又被告丁○○上開所
    辯與證人丙○○、乙○○證述情節，互核大致相符，被告丁○○若有借款與證人丙○○，為供擔保，則其代證人丙○○
    清償橋頭地下錢莊之借款後所取回之本票，由其保管即可，
    何需交還給證人丙○○？且扣案之面額6 萬元（發票日期：
    96 年6月20日）、3 萬元（發票日期：96年6 月15日）之本
    票各1 紙，為證人丙○○所親簽，並均交由證人乙○○收執
    ，以供作積欠證人乙○○債務擔保之用乙情，業據證人丙○○及乙○○證述綦詳，亦有員工保證書、證人乙○○提供之
    丙○○借款紀錄表在卷可考（見偵卷第23頁、本院卷(二)第
    119-124 頁）。參以前開借款紀錄表，證人丙○○於96年6
    月23日向證人乙○○借4 萬元，至96年6 月下期，共積欠證
    人乙○○6 萬多元，而員工保證書係於96年6 月19日簽立，
    益徵證人丙○○係簽立員工保證書，由被告丁○○擔任其連
    帶保證人，其為償還其向橋頭地下錢莊所借之高利貸，再向
    證人乙○○借款4 萬元償還，並同意以薪資抵償借款，故與
    證人丙○○存有借貸關係者實為證人乙○○，被告丁○○與
    證人丙○○間僅為連帶保證人與被保證人之關係等情，應堪
    認定。
  (二)證人丙○○復證稱：96年8 月18日下午3 時30分許，丁○○
    與乙○○到建南瓦斯行不是專程向我要錢，而是建南瓦斯行
    老闆（即戊○○）誣賴我偷錢，然後丁○○與新生瓦斯行老
    闆娘乙○○後來到現場，我們在那邊談話1 、20分鐘後，辛○○、己○○及庚○○再過去。因為建南瓦斯行老闆一直誣
    賴我偷拿錢，我就說我回去拿錢還他們，最後大家討論是一
    起去我家，丁○○與我一起坐他朋友的車子，當天是我自己
    上車的，沒有人拖我上車，到我家後我媽媽不在，我身上也
    沒有帶鑰匙，當時外面雨下得很大，大家的情緒也不是很好
    ，丁○○認為我在裝，我們就起衝突打架。我確定被告4 人
    到建南瓦斯行沒有恐嚇我等語（見本院卷(二)第105-113 頁）
    。核與證人乙○○證稱：96年8 月18日我找丁○○一起去建
    南瓦斯行，是因為丁○○向我保證丙○○要好好工作的，其
    他3 位被告是後來才到達的。在建南瓦斯行等待期間，沒有
    聽到被告4 人恐嚇丙○○，因丙○○與建南瓦斯行老闆戊○○說好要去丙○○大同路住處，我就一起去，被告4 人好像
    開2 部車，到丙○○住處時，沒有進入，等待約10分鐘之後
    ，警察就來了等語（見本院卷(二)第72-77 、79頁）大致相符
    。被告4 人在建南瓦斯行期間，均無恐嚇證人丙○○之語，
    亦經證人即建南瓦斯行老闆戊○○證述明確在卷（見本院卷
    (二)第60-61 頁），其雖證稱被告4 人係同時抵達建南瓦斯行
    ，此為被告4 人所否認，參以證人乙○○、丙○○之證詞，
    及被告丁○○提出之手機通話明細（見本院卷(一)第35頁），
    被告丁○○先到達建南瓦斯行後，經與被告辛○○電話聯絡
    ，被告辛○○、己○○及庚○○之後才抵達建南瓦斯行等節
    ，應堪認定。另佐以臺灣高雄地方法院檢察署96年度偵字第
    26452 號不起訴處分書（見本院卷(一)第36頁），足徵案發當
    天確實有證人戊○○懷疑證人丙○○竊取建南瓦斯行之金錢
    一事發生，經通知證人乙○○前來，因被告丁○○為丙○○
    之連帶保證人，證人乙○○遂找被告丁○○一同前往建南瓦
    斯行瞭解情形，之後被告辛○○、己○○及庚○○3 人始前
    往建南瓦斯行會合，在決定至證人丙○○住處後，並由被告
    辛○○駕車搭載被告丁○○及證人丙○○，被告己○○與庚○○另駕一輛車跟隨前往。堪認被告4 人到建南瓦斯行之原
    因誠如被告4 人所辯，係因證人戊○○認證人丙○○有偷竊
    行為，通知其前雇主證人乙○○前來，證人乙○○復找被告
    丁○○陪同前往瞭解情形，被告辛○○、己○○及庚○○因
    邀同被告丁○○一起喝酒，遂到建南瓦斯行與之會合，因不
    認識證人丙○○，故無參與談論，期間亦無聽聞有何恐嚇證
    人丙○○之言語，後因證人丙○○自行決定回家拿錢償還，
    被告辛○○受被告丁○○之託，始搭載被告丁○○及證人丙○○至證人丙○○住處，因被告4 人將同去喝酒，被告己○○及庚○○遂依被告辛○○之指示跟隨前往，於證人丙○○
    住處等候之際，證人丙○○則因與被告丁○○發生口角爭執
    後，跑到住處對面砂石場。從而，被告4 人既與證人丙○○
    無何糾紛，被告丁○○係到建南瓦斯行瞭解情形，其餘被告
    3 人係為與被告丁○○會合而前往等候，被告4 人與證人丙○○間並無仇隙，均無理由恐嚇證人丙○○，又前往證人丙○○住處亦為證人丙○○自行提議，無人強迫，況證人丙○○亦稱，係其自己上車，無人強押其上車等語，益徵被告4
    人均無公訴意旨所載之恐嚇或剝奪證人丙○○行動自由之行
    為。
  (三)證人即告訴人之母甲○○雖於偵訊時證稱：丙○○當天打電
    話給我，說他欠人家錢，被押在家門口，要我回去還錢，我
    就打電話報警等語。然其上開證述，係於電話中聽聞證人丙○○所述，並非親身見聞，不足以認定當天被告4 人對證人
    丙○○有何妨害自由之行為。
  (四)此外，證人丙○○於警詢、偵訊時之證述，已與其於審理時
    之證述不一，顯有瑕疵，且其自承當時較情緒化，故所述是
    否屬實，即有疑問。況其於警詢時指訴遭被告4 人共同傷害
    ，經本院函詢中央健康保險局高屏分局，於96年7 月1 日至
    96年8 月31日止，並無證人丙○○就醫紀錄，有該分局函附
    卷可憑（見本院卷(一)第38頁），證人丙○○亦於本件審理中
    撤回對被告丁○○傷害之告訴，撤回告訴之效力及於其餘被
    告3 人，已如前述，足見其上開傷害指訴誠有可議，有合理
    懷疑被告丁○○是否確有重利犯行、被告4 人是否亦有其所
    指訴之妨害自由等犯行。從而，被告丁○○否認有借款與證
    人丙○○及收取利息，本件之卷證資料亦僅能證明證人丙○○有透過被告丁○○幫忙向證人乙○○借款，並無何證據證
    明被告丁○○有借款與證人丙○○，並向其收取與原本顯不
    相當之重利。被告4 人亦否認有恐嚇或剝奪人之行動自由等
    犯行，告訴人復推翻其指訴，自不能僅憑公訴意旨所舉之證
    據，遽認被告4人有上開犯行。
六、綜上所述，公訴人所舉之上開證據資料，顯然無法說服本院
    形成被告丁○○、辛○○、己○○及庚○○有罪之確信，公
    訴人復未提出其他積極之證據，足資證明被告丁○○有何公
    訴人所指之重利犯行，被告4 人有何公訴人所指之妨害自由
    等犯行，而不能證明被告4 人犯罪，此部分自應為被告4 人
    無罪判決之諭知。
七、至告訴人丙○○因細故與被告丁○○爭執，明知被告丁○○
    無重利犯行，被告4 人無妨害自由、恐嚇犯行，竟報案誣指
    被告4 人涉犯前開犯行，意圖使被告4 人受刑事處分，嗣於
    本案審理時翻異前詞，此部分是否涉有誣告犯嫌，應由檢察
    官另行偵辦處理，附此敘明。
據上論斷，應依刑事訴訟法第301 條第1 項、第303 條第3 款，
判決如主文。
本案經檢察官杜妍慧到庭執行職務。
中    華    民    國    98    年    1     月    15    日
                  刑事第六庭    審判長法  官  曾逸誠
                                      法  官  林柏壽
                                      法  官  王靖茹
以上正本證明與原本無異。
如不服本判決應於收受送達後10日內向本院提出上訴書狀，並應
敘述具體理由；如未敘述上訴理由者，應於上訴期間屆滿後20日
內向本院補提理由書（均須按他造當事人之人數附繕本）「切勿
逕送上級法院」。
中    華    民    國    98    年    1     月    17    日
                                      書記官  鍾錦祥


司法院資訊處製作；財團法人民間司法改革基金會備份。
